【裁判字號】    92,訴,566
【裁判日期】    921023
【裁判案由】    申請抵繳遺產稅
【裁判全文】
臺中高等行政法院判決                              九十二年度訴字第五六六號
                              .
    原      告  甲○○
    被      告  財政部臺灣省中區國稅局
    代  表  人  乙○○
    訴訟代理人  丙○○
右當事人間因申請抵繳遺產稅事件，原告不服財政部中華民國九十二年四月二十九日
台財訴字第○九一○○五三九五○號訴願決定（案號：第00000000號），提
起行政訴訟。本院判決如左︰
    主  文
原告之訴駁回。
訴訟費用由原告負擔。
    事  實
壹、事實概要：
    緣原告之父許鏡澂之遺產稅案，經被告核定應納遺產稅額為新台幣（以下同）四
    、一一四、三二八元，原告申請以被繼承人所遺坐落彰化縣彰化市○○段四八三
    之二二、四八三之三五及四八三之三六地號三筆土地抵繳遺產稅。其中彰化縣彰
    化市○○段四八三之三五及四八三之三六地號二筆土地，經被告准予抵繳，另四
    八三之二二地號土地，被告則以該地為無償供公眾通行之道路，依財政部八十七
    年二月十六日台財稅八七一九二九二八九號函釋意旨，更正為不計入遺產總額之
    財產，並以八十九年七月七日中區國稅彰縣徵字第八九○○二一○九二號函復原
    告以：該筆土地不符遺產及贈與稅法第三十條第二項及同法施行細則第四十三條
    之一規定，否准其抵繳之申請。原告不服，向財政部提起訴願，遞遭駁回，遂提
    起本件行政訴訟。
貳、兩造之陳述及爭點：
一、原告部分：
  (一)聲明：訴願決定及原處分關於被繼承人許鏡澂遺產彰化縣彰化市○○段四八三之
    二二地號土地不准抵繳部分均撤銷。
  (二)陳述：
    1.緣原告之父許鏡澂於民國（以下同）八十三年十二月十八日死亡，八十六年十
      二月經財政部臺灣省中區國稅局彰化縣分局核定應納稅額七百二十三萬五千零
      四十六元，原告申請以遺產中之彰化縣彰化市○○段四八三之二二地號（分割
      前地號）土地實物繳納，經該機關核准後，差額三一八元原告亦已繳納完畢。
      嗣因該彰化縣彰化市○○段四八三之二二地號土地中包含鐵路用地、綠地、建
      地（既成道路），主管機關原應於都市○○○○○路用地及綠地之時即應依職
      權分割，而竟疏未分割，原告聲請分割之時，彰化縣政府與地政事務所就樁位
      等事項互踢皮球，八十七年十一月十七日始將彰化縣彰化市○○段四八三之二
      二地號土地分割為彰化縣彰化市○○段四八三之二二地號（建地，既成道路）
      、四八三之三六地號（鐵路用地）、四八三之三五地號（綠地）。其後財政部
      臺灣省中區國稅局彰化縣分局不採納原告所申請之彰化縣彰化市○○段四八三
      之三五地號土地使用分區證明書，認定該地號土地非公共設施保留地，申請人
      就抵繳部分及扣除額部分經申請復查及訴願後，財政部僅就扣除額部分於九十
      一年三月十九日台財訴字第○九○○○二四一三八號訴願決定書撤銷原處分，
      經財政部臺灣省中區國稅局彰化縣分局核定應納稅額為四、一一四、三二八元
      ，並准許以彰化縣彰化市○○段四八三之三五地號、四八三之三六地號土地抵
      繳，抵繳金額計為二、七二六、○○○元，至於原告申請以彰化縣彰化市○○
      段四八三之二二地號抵繳部分則不准。原告就實物抵繳部分，早在九十年間聲
      請復查、訴願之時即已提出書狀主張，相關機關均未處理，直到原告函文查詢
      始於九十二年四月間作成訴願駁回之決定。
    2.按「遺產稅或贈與稅應納金額在三十萬元以上，納稅義務人確有困難，不能一
      次繳納現金時，得於前項規定納稅期限內，向該管稽徵機關申請，‧‧‧並准
      以課徵標的物或其他易於變價或保管之實物抵繳」遺產及贈與稅法第三十條第
      二項定有明文。就法律條文之解釋原則，凡條文為「Ａ或Ｂ」者，只需合於Ａ
      、Ｂ條件之一者，即可得到法律規定之效果，若規定為「Ａ及Ｂ」、「Ａ且Ｂ
      」始需要Ａ、Ｂ二條件兼具，故解釋上其他易於變價之物與其他易於保管之物
      二者任擇其一均有遺產及贈與稅法第三十條第二項之適用。任何悖離於此邏輯
      原則的解釋，都是違背法令的解釋。本件彰化縣彰化市○○段四八三之二二地
      號土地，由彰化市公所依據當地里長辦公處之反應會從事修復工作，保管上並
      無困難，此有彰化市公所公函附於原處分卷，而財政部臺灣省中區國稅局彰化
      縣分局早在八十六年十二月間即已准許原告以該地抵繳，足見本件原告之申請
      合於遺產及贈與稅法第三十條第二項之規定。原稽徵機關不准原告以彰化縣彰
      化市○○段四八三之二二地號土地抵繳之處分應予撤銷。
二、被告部分：
  (一)聲明：原告之訴駁回。
  (二)陳述：
    1.按「左列各款不計入遺產總額‧‧‧十二、被繼承人遺產中經政府闢為公眾通
      行道路之土地或其他無償供公眾通行之道路土地，經主管機關證明者。」「遺
      產稅或贈與稅應納稅額在三十萬元以上，納稅義務人確有困難，不能一次繳納
      現金時，得於前項規定納稅期限內，向該管稽徵機關申請，‧‧‧並准以課徵
      標的物或其他易於變價或保管之實物一次抵繳。」「本法第三十條第二項所稱
      課徵標的物，係指依本法規定計入本次遺產總額或贈與總額並經課徵遺產稅之
      遺產或課徵贈與稅之受贈財產。」分別為遺產及贈與稅法第十六條第十二款前
      段、第三十條第二項及同法施行細則第四十三條之一所明定。
    2.被繼承人許鏡澂君於八十三年十二月十八日死亡，經被告機關核定應納遺產稅
      額四、一一四、三二八元，原告主張繳納確有困難，申請以被繼承人所遺坐落
      彰化縣彰化市○○段四八三之二二、四八三之三五及四八三之三六地號三筆土
      地抵繳遺產稅，其中彰化縣彰化市○○段四八三之三五及四八三之三六地號二
      筆土地，經被告機關准予抵繳，另四八三之二二地號土地，因係屬既成道路，
      核屬不計入遺產總額之道路土地，被告機關乃以八十九年七月七日中區國稅彰
      縣徵字第八九○○二一○九二號函否准抵繳之申請，並經訴願遞予維持。
    3.訴訟意旨略謂：原告復執前詞主張系爭土地雖為無償供公眾通行道路使用，但
      觀之現今政府之各種道路或公園等公共設施，均係無償供公眾使用，從無所謂
      無法保管或難於保管之情事，故本件上開土地，絕無難於保管之情事，自得依
      遺產及贈與稅法第三十條第二項之規定抵繳遺產稅云云。
    4.查系爭土地經彰化縣彰化市公所現場勘查結果，確係無償供公眾道路使用，並
      經被告機關所屬彰化縣分局依遺產及贈與稅法第十六條第十二款規定，核定不
      計入遺產總額課稅，又查上開土地係屬私設巷道，非由政府開闢，亦非屬彰化
      市都市計畫所編定之道路用地，該巷道有破損時，係由該里辦公處或當地居民
      向該公所反應後，基於民眾通行之必要再予修復，是亦無財政部八十二年八月
      四日台財稅第000000000號及八十四年二月二十八日台財稅第八四一
      六○八五二六號函釋所釋示，准予比照都市計畫法第五十條之一規定之適用且
      依司法院大法官議決釋字第三四三號解釋略以：「‧‧‧申請抵繳稅款之實物
      ‧‧‧有易於變價與不易於變價之分，應以易於變價者而為抵繳。其中所謂『
      易於變價』，雖與『保管』同列，然非擇一即可，而排除稅捐稽徵機關之認定
      權限。」，是原告提供抵繳之彰化縣彰化市○○段四八三之二二地號土地既非
      課稅標的物，又不符易於變價或保管之要件，被告機關否准抵繳，揆諸首揭規
      定，並無不合，原告之主張委無足採。
    5.基上論結，原處分及訴願決定並無違誤，請准如答辯之聲明判決。
    理  由
一、按「左列各款不計入遺產總額‧‧‧十二、被繼承人遺產中經政府闢為公眾通行
    道路之土地或其他無償供公眾通行之道路土地經主管機關證明者。」、「遺產稅
    或贈與稅應納稅額在三十萬元以上，納稅義務人確有困難，不能一次繳納現金時
    ，得於前項規定納稅期限內，向該管稽徵機關申請，‧‧‧並准以課徵標的物或
    其他易於變價或保管之實物一次抵繳。」、「本法第三十條第二項所稱課徵標的
    物，係指依本法規定計入本次遺產總額或贈與總額並經課徵遺產稅之遺產或課徵
    贈與稅之受贈財產。」為八十四年一月三十日修正遺產及贈與稅法第十六條第十
    二款前段、第三十條第二項及八十五年四月十七日修正之同法施行細則第四十三
    條之一所明定。
二、本件被繼承人許鏡澂於八十三年十二月十八日死亡，經被告核定應納遺產稅額為
    四、一一四、三二八元，原告主張繳納確有困難，申請以被繼承人遺留坐落彰化
    縣彰化市○○段四八三之二二、四八三之三五及四八三之三六地號三筆土地抵繳
    遺產稅，其中彰化縣彰化市○○段四八三之三五及四八三之三六地號二筆土地，
    經被告准予抵繳，另四八三之二二地號土地，被告則以該地為無償供公眾通行之
    道路，依財政部八十七年二月十六日台財稅八七一九二九二八九號函釋意旨，更
    正為不計入遺產總額之財產，並以八十九年七月七日中區國稅彰縣徵字第八九○
    ○二一○九二號函復原告以：該筆土地不符遺產及贈與稅法第三十條第二項之規
    定，否准其抵繳之申請，有被告所屬彰化縣分局遺產稅更正及註銷通知單及上開
    函文附原處分卷可按，均堪信為真實。
三、原告起訴主張略以：首揭遺產及贈與稅法第三十條第二項之規定：「‧‧‧並准
    以‧‧‧其他易於變價或保管之實物一次抵繳。」解釋上其他易於變價之物與其
    他易於保管之物，二者任擇其一均有上開條文之適用。任何悖離於此邏輯原則的
    解釋，都是違背法令的解釋。本件彰化縣彰化市○○段四八三之二二地號土地，
    由彰化市公所依據當地里長辦公處之反應會從事修復工作，保管上並無困難，而
    被告所屬彰化縣分局於八十六年十二月間亦曾准許原告以該地抵繳，足見原告申
    請以此筆土地抵繳合於遺產及贈與稅法第三十條第二項之規定云云。
四、查系爭彰化縣彰化市○○段四八三之二二地號土地，經彰化縣彰化市公所現場勘
    查結果，確係無償供公眾道路使用，有彰化市公所八十八年四月三日八十八彰市
    工字第○六五八六號函在原處分卷可按，並經被告所屬彰化縣分局核定不計入遺
    產總額課稅在案，已如前述。又查上開土地係屬私設巷道，非由政府開闢，亦非
    屬彰化市都市計畫所編定之道路用地，該巷道有破損時，係由該里辦公處或當地
    居民向該公所反應後，基於民眾通行之必要再予修復，亦經被告所屬彰化縣分局
    向彰化市公所查明在案，有彰化市公所函文附原處分卷可稽。按供公眾使用之私
    設巷道，其用途受限，又無收益，復因公眾均可自由通行使用，管理維護保養非
    但難以掌控，而且所費不貲，非一般私有財產得自由使用、收益、處分所可比擬
    ，而私設巷道破損時雖得請市公所予以修復，然非無經費之限制，是私設巷道依
    其性質尚難認係「易於保管之物」，被告以系爭土地不符易於變價或保管之要件
    ，否准抵繳，並無不合。至司法院釋字第三四三號解釋，係八十三年四月二十二
    日作成，其後八十四年一月十三日已修正遺產及贈與稅法第三十條第二項之規定
    ，是上開解釋非可逕行援引適用於本案，併此敘明。綜上所述，原處分否准系爭
    彰化市○○段四八三之二二號土地抵繳，揆諸首揭規定，並無違誤，訴願決定予
    以維持亦無不合，原告訴請撤銷均無理由，應予駁回。
據上論結，本件原告之訴為無理由，依行政訴訟法第一百九十五條第一項後段、第九
十八條第三項前段，判決如主文。
中    華    民    國    九十二      年      十        月    二十三      日
                 臺 中 高 等 行 政 法 院   第 三 庭
                                審 判 長 法  官  王  茂  修
                                         法  官  莊  金  昌
                                         法  官  許  金  釵
右正本證明與原本無異。
如不服本判決，應於判決送達後二十日內向本院提出上訴書狀，其未表明上訴理由者
，應於提起上訴後二十日內向本院提出上訴理由書（須依對造人數附具繕本）；如於
本判決宣示或公告後送達前提起上訴者，應於判決送達後二十日內補提上訴理由書（
須附繕本）。未表明上訴理由者，逕以裁定駁回。
提起上訴應預繳送達用雙掛號郵票三九○元（三十四元及五元郵票各十份)。
中    華    民    國    九十二      年      十        月    二十三      日
                                         法院書記官  蔡逸媚


司法院資訊處製作；財團法人民間司法改革基金會備份。
